---
title: "Prueba de suciedad extrema"
description: Prueba de limpieza automática de nombres de comunas sobre datos intencionalmente sucios.
---

Una de las utilidades principales del paquete `{territorial}` es poder [limpiar automáticamente las comunas](https://bastianolea.github.io/territorial/reference/limpiar_comunas.html) de una base de datos que venga con datos sucios: comunas mal escritas, en mayúsculas, sin tildes, sin eñes, etc.

En este ejemplo, probaremos la función `territorial::limpiar_comunas()` con un caso extremo de datos intencionalmente sucios.

```{r}
#| message: false
library(territorial)
library(dplyr)

set.seed(1234)
```

Crearemos una tabla con nombres de comunas ensuciados, a partir de la tabla `territorios` que viene con el paquete, y usando algunas funciones utilitarias [inspiradas en el paquete `{messy}`](https://nrennie.rbind.io/messy/) para ensuciar los datos.

```{r}
sucios <- territorios |> 
  select(nombre_comuna) |> 
  mutate(nombres_sucios = nombre_comuna |> 
      reemplazar_texto(porcentaje = 0.1) |>
      eliminar_texto(porcentaje = 0.1) |>
      insertar_texto(porcentaje = 0.1)
  ) |> 
  filter_out(nombre_comuna == nombres_sucios) # excluir los que no se ensuciaron por azar
```

Como sus nombres lo indican, estas funciones reemplazan, eliminan e insertan texto aleatoriamente, para simular errores de escritura, datos corruptos, u otros problemas de calidad de datos.

Así queda una muestra de los datos sucios:

```{r}
sucios |> 
  slice_sample(n = 10)
```

Ahora que tenemos la columna `nombres_sucios`, usamos `limpiar_comunas()` para limpiar los datos, creando la columna `nombres_limpios`:

```{r}
#| message: false

limpios <- sucios |> 
  mutate(nombres_limpios = limpiar_comunas(nombres_sucios))
```

Ahora veamos el resultado de esta prueba de limpieza extrema:

```{r}
limpios |> 
  select(nombres_sucios, nombres_limpios) |> 
  print(n = 30)
```
```{r}
#| eval: false
#| echo: false

limpios |> 
  select(nombres_sucios, nombres_limpios) |> 
  slice_sample(n = 10)
```


Podemos confirmar que la limpieza realizada con `limpiar_comunas()` es capaz de abarcar casos muy extremos: por ejemplo, identifica que `SvnMPmedro d Atacaa` es _San Pedro de Atacama_, o que `SanaWMaríaW` es _Santa María_, por lo que la función podría resultar apropiada para detección de datos escritos a mano o de documentos antiguos procesados con OCR.

A este nivel de dificultad, la limpieza no siempre es 100% correcta. 

```{r}
problemas <- limpios |> 
  filter(is.na(nombres_limpios) | nombre_comuna != nombres_limpios)
```

Luego de esta limpieza, quedaron `{r} nrow(problemas)` casos donde los nombres limpios se dedujeron incorrectamente a partir de los nombres sucios:

```{r}
problemas
```


```{r}
#| eval: false
#| echo: false

limpiar_comunas("Senpmedre de Atacaa")

limpiar_comunas("anYguipulyi")

limpiar_comunas("Bprovdenria")
```

