---
title: "Prueba de suciedad extrema"
description: Prueba de limpieza automática de nombres de comunas sobre datos intencionalmente sucios.
---


En este ejemplo, probaremos la función `territorial::limpiar_comunas()` con un caso extremo de datos intencionalmente sucios.

```{r}
#| message: false
library(territorial)
library(dplyr)

set.seed(1234)
```

Crearemos un vector de nombres de comunas ensuciados, usando algunas funciones utilitarias [inspiradas en el paquete `{messy}`.](https://nrennie.rbind.io/messy/)

```{r}
sucios <- territorios |> 
  select(nombre_comuna) |> 
  mutate(nombres_sucios = nombre_comuna |> 
      territorial::reemplazar_texto(porcentaje = 0.1) |>
      territorial::eliminar_texto(porcentaje = 0.1) |>
      territorial::insertar_texto(porcentaje = 0.1)
  ) |> 
  filter_out(nombre_comuna == nombres_sucios) # excluir los que no se ensuciaron por azar
```
Como sus nombres lo indican, estas funciones reemplazan, eliminan e insertan texto aleatoriamente, para simular errores de escritura, datos corruptos, u otros problemas de calidad de datos.

Así queda una muestra de los datos sucios:

```{r}
sucios |> 
  slice_sample(n = 10)
```

A partir de la columna `nombres_sucios`, usamos `limpiar_comunas()` para crear la columna `nombres_limpios`:

```{r}
#| message: false

limpios <- sucios |> 
  mutate(nombres_limpios = limpiar_comunas(nombres_sucios))
```

Ahora veamos el resultado de esta prueba de limpieza extrema:

```{r}
limpios |> 
  select(nombres_sucios, nombres_limpios) |> 
  print(n = 30)
```

Podemos confirmar que la limpieza realizada con `limpiar_comunas()` es capaz de abarcar casos muy extremos: por ejemplo, identifica que `SvnMPmedro d Atacaa` es _San Pedro de Atacama_, o que `SanaWMaríaW` es _Santa María_, por lo que la función podría resultar apropiada para detección de datos escritos a mano o de documentos antiguos procesados con OCR.

A este nivel de dificultad, la limpieza no siempre es 100% correcta. 

```{r}
problemas <- limpios |> 
  filter(nombre_comuna != nombres_limpios)
```

Podemos ver que existen `{r} nrow(problemas)` casos donde los nombres limpios se dedujeron incorrectamente a partir de los nombres sucios:

```{r}
problemas
```


